臺灣屏東地方法院民事判決　　　　　　　100年度訴字第313號
原　　　告　周勇吉
訴訟代理人　張瓊文律師
被　　　告　楊秋華
　　　　　　張秀蘭
上列當事人間請求塗銷所有權移轉登記等事件，本院於民國100
年11月25日言詞辯論終結，判決如下：
    主      文
被告楊秋華、張秀蘭間於民國九十九年十一月九日就坐落屏東縣
屏東市○○段二一五之二○地號土地及其地上九八一建號建物所
為之贈與及所有權移轉行為，均應予撤銷。
被告張秀蘭應將前項不動產於民國九十九年十一月二十二日所為
之所有權移轉登記，予以塗銷。
訴訟費用由被告負擔。
    事實及理由
一、原告主張：緣被告楊秋華民國97年7 月24日上午10時50分許
    ，騎乘車牌號碼PAH-637 號機車，沿屏東縣屏東市○○路○
    段由北往南行駛，途經同路2 段68號前時，因疏未注意保持
    安全距離，而自後撞上同向前方由伊所騎乘之車牌號碼PDA-
    889 號機車，致伊受有頭部外傷併腦震盪、頭皮及額頭撕裂
    傷各5 公分、臉部多處擦傷、頸椎第5 ～7 節骨折合併脊髓
    損傷、腦出血及挫傷等傷害，伴有長時間的意識喪失及器質
    性腦徵候群。刑事部分，被告楊秋華經本院交通法庭以98年
    度交易字第44號判處過失傷害罪刑拘役55日，如易科罰金以
    1,000 元折算1 日確定；民事部分，伊於98年4 月1 日對被
    告楊秋華提起附帶民事訴訟，經本院以98年度重訴字第47號
    判決被告楊秋華應給付伊新台幣（下同）166 萬7,951 元，
    及自100 年1 月22日起至清償日止，按週年利率百分之5 計
    算之利息，伊以55萬6,000 元供擔保後，得假執行（下稱前
    案）。詎被告楊秋華為避免強制執行，竟於99年11月9 日將
    其所有坐落屏東縣屏東市○○段215-20地號土地及其地上98
    1 建號建物（下稱系爭不動產），贈與其妻即被告張秀蘭，
    並於同年月22日辦畢所有權移轉登記。被告楊秋華所為無償
    行為，致其陷於無清償能力，而害及伊之債權，伊於100 年
    4 月間申領異動索引後始知悉上情，爰於1 年法定期間內，
    依民法第244 條第1 項之規定，請求撤銷被告間所為之詐害
    行為，並依同條第4 項前段之規定，請求被告張秀蘭塗銷所
    有權移轉登記等情，並聲明：如主文所示。
二、被告則以：渠等於71年間結婚，於78年間購入系爭不動產，
    相關貸款係被告張秀蘭於83年間向其阿姨借款一次清償後，
    再由被告張秀蘭分期償還予其阿姨，故系爭不動產雖登記於
    被告楊秋華名下，實為渠等共有。又被告楊秋華於86年間因
    心臟疾患接受手術後，即無工作收入，因念及夫妻情誼，故
    於99年11月間將系爭不動產贈與被告張秀蘭，彼時前案尚未
    審結，渠等既不知前案判決結果，即無詐害原告債權之意，
    原告訴請撤銷，非有理由等語，並聲明：原告之訴駁回。
三、經查：被告楊秋華、張秀蘭於71年3 月1 日結婚，系爭不動
    產則於78年3 月17日以買賣為原因登記於被告楊秋華名下。
    被告楊秋華於97年7 月24日上午10時50分許，騎乘車牌號碼
    PAH-637 號機車，沿屏東縣屏東市○○路○ 段由北往南行駛
    ，途經同路2 段68號前時，因疏未注意保持安全距離，而自
    後撞上同向前方由原告所騎乘之車牌號碼PDA- 889號機車，
    致原告受有頭部外傷併腦震盪、頭皮及額頭撕裂傷各5 公分
    、臉部多處擦傷、頸椎第5 ～7 節骨折合併脊髓損傷、腦出
    血及挫傷等傷害，伴有長時間的意識喪失及器質性腦徵候群
    。刑事部分，被告楊秋華所涉過失傷害罪行，經本院交通法
    庭於98年8 月28日以98年度交易字第44號判決處拘役55日，
    如易科罰金以1,000 元折算1 日確定；民事部分，原告於98
    年4 月1 日對被告楊秋華提起附帶民事訴訟，請求被告楊秋
    華給付1,099 萬5,278 元本息，嗣減縮為545 萬7,246 元本
    息，經本院於100 年3 月16日以98年度重訴字第47號判決被
    告楊秋華應給付原告166 萬7,951 元，及自100 年1 月22日
    起至清償日止，按週年利率百分之5 計算之利息，並准原告
    預供擔保得為假執行。被告楊秋華不服，提起上訴，現由臺
    灣高等法院高雄分院以100 年度上字第117 號請求侵權行為
    損害賠償事件審理中。被告楊秋華另於99年11月9 日將系爭
    不動產贈與被告張秀蘭，並於同年月22日以夫妻贈與為原因
    辦畢所有權移轉登記各事實，為兩造所不爭執，並有戶籍謄
    本、土地登記謄本、建物登記謄本、異動索引、土地登記申
    請資料附卷可稽（見本院卷第11、12、46、55至74頁），並
    經本院調取臺灣高等法院高雄分院100 年度上字第117 號請
    求侵權行為損害賠償事件歷審卷宗查明無誤。
四、本件爭點為：被告楊秋華將系爭不動產贈與並移轉所有權於
    被告張秀蘭之行為，是否有害及原告之債權？茲論述如下：
  (一)按夫妻未以契約訂立夫妻財產制者，除本法另有規定外，以
    法定財產制，為其夫妻財產制。結婚時屬於夫妻之財產，及
    婚姻關係存續中夫妻所取得之財產，為其聯合財產。74年6
    月3 日修正前民法第1005條、第1016條前段定有明文。本件
    被告於71年3 月1 日結婚，並未約定財產制，自應以法定財
    產制即聯合財產制為被告之夫妻財產制。次按聯合財產中，
    夫或妻於結婚時所有之財產，及婚姻關係存續中取得之財產
    ，為夫或妻之原有財產，各保有其所有權；91年民法親屬編
    修正前適用聯合財產制之夫妻，婚姻關係存續中取得之原有
    財產，於修正施行後視為夫或妻之婚後財產；夫或妻之財產
    分為婚前財產與婚後財產，由夫妻各自所有。74年6 月3 日
    修正施行之民法第1017條第1 項、民法親屬編施行法第6 條
    之2 後段、現行民法第1017條前段亦分別定有明文。本件系
    爭不動產係被告楊秋華於78年3 月17日在其與被告張秀蘭婚
    姻關係存續中所購，已登記為其所有，依前揭規定，系爭不
    動產為被告楊秋華之婚後財產，由被告楊秋華保有其所有權
    。被告抗辯系爭不動產之貸款係由被告張秀蘭清償，系爭不
    動產為被告2 人共有云云，未見渠等提出任何證據以資證明
    ，自無可採。
  (二)按債務人所為之無償行為，有害及債權者，債權人得聲請法
    院撤銷之；債權人依第1 項或第2 項之規定聲請法院撤銷時
    ，得並聲請命受益人或轉得人回復原狀；前條撤銷權，自債
    權人知有撤銷原因時起，1 年間不行使，或自行為時起，經
    過10年而消滅。民法第244 條第1 項、第4 項、第245 條分
    別定有明文。此債權人之撤銷權，僅須債務人所為之無償行
    為，有害及其債權之客觀事實，債權人即得行使，不以債務
    人具有惡意或無償行為之受益人知悉有害債權為必要。本件
    原告因系爭交通事故對被告楊秋華所得請求賠償之金額，固
    尚未經判決確定，惟原告對被告楊秋華有侵權行為損害賠償
    之債權存在一事，應堪認定，倘認原告須待債權數額確定後
    ，始得提起撤銷訴訟，其撤銷權即有已因除斥期間經過而消
    滅之虞，顯無法達成前揭民法第244 條第1 項規定欲保障債
    權人之立法意旨。又被告楊秋華於97至99年度均無所得，其
    現存財產即坐落新竹縣峨眉鄉○○○段十四寮小段7 、7- 1
    、7-2 、7- 3、7-4 、7-5 地號等共有土地，公告現值合計
    為1 萬4,259 元，有稅務電子閘門財產所得調件明細表附卷
    可稽（見本院卷第36至41頁），其財產不足清償原告之債權
    一事，亦應堪認定。被告楊秋華於99年11月9 日將系爭不動
    產贈與並移轉所有權予被告張秀蘭之無償行為，使其積極財
    產顯然減少，而害及原告之債權，則原告依前揭規定，於知
    有撤銷原因時起1 年內，請求撤銷被告間就系爭不動產所為
    之贈與行為及所有權移轉行為，並請求被告張秀蘭塗銷所有
    權移轉登記，洵屬有據。
五、綜上所述，本件原告依民法第244 條第1 項、第4 項之規定
    ，請求撤銷被告間就系爭不動產所為之贈與行為及所有權移
    轉行為，並請求被告張秀蘭塗銷所有權移轉登記，為有理由
    ，應予准許。
六、本件判決基礎已臻明確，兩造其餘之攻擊防禦方法及訴訟資
    料經本院審酌後，核與判決不生影響，無逐一論列之必要，
    併此敘明。
七、據上論結，原告之訴為有理由，依民事訴訟法第78條、第85
    條第1 項前段，判決如主文。
中    華    民    國   100    年    12    月    9     日
                  民事第二庭    法  官  李珮妤
以上正本係照原本作成。
如不服本判決，應於收受送達後20日內向本院提出上訴書狀，其
未表明上訴理由者，應於提出上訴後20日內向本院補提理由書狀
（均須按他造當事人之人數附繕本）。
中    華    民    國   100    年    12    月    9     日
                                書記官  蔡妮君